【裁判字號】    98,訴,342
【裁判日期】    980421
【裁判案由】    所有權移轉登記
【裁判全文】
臺灣士林地方法院民事判決               98年度訴字第342號
原      告  乙○○○
                        號
訴訟代理人  邱六郎律師
複代理人    丙○○
被      告  甲○○
上列當事人間請求所有權移轉登記事件，本院於民國98年4 月7
日言詞辯論終結，判決如下：
    主  文
原告之訴駁回。
訴訟費用由原告負擔。
    事  實  及  理  由
一、原告主張：
 1、被告於民國63年9 月26日，將其所有坐落臺北市○○區○○
    段山豬湖小段188 之3 地號地1.2512公頃內52坪之土地 (
    重測後為士林區○○段○ ○段28地號4025.82 平方公尺)(下
    稱系爭土地)， 以每坪新台幣 (下同)5,000 元 出賣與原告
    ，契約第13條約定：52坪雙方同意以地政機關分割之面積為
    準，如面積有所出入，雙方同意多退少補。經原告聲請測量
    公司分割結果為A 、B ，如附圖所示B 部分約為81坪。訂約
    時交付定金13萬元，餘款13萬元，俟至本件土地分割完畢，
    並將過戶證件交付原告辦理產權取得登記同時一次付清。嗣
    兩造於64年1 月10日協議，餘款13萬元，原告先付被告12萬
    元，餘款1 萬元於登記完畢時付清。被告並將B 部分之土地
    點交使用至今。
 2、系爭土地地目為，依修正前農業發展條例第3 條11款、同
    條第30條之規定不得分割或移轉為共有，故系爭契約第6 條
    特別約定分割完畢前稅捐由被告負擔。第12條約定土地分割
    完畢，再辦理所有權移轉登記。
 3、系爭土地於97年間變更為住宅區，可以分割及移轉登記，原
    告催請被告履行契約，被告置之不理，為此提起本訴。並聲
    明：一、被告應將坐落台北市○○區○○段一小段28地號辦
    理分割如附圖AB所示二部分，應將B 部分面積約81坪之土地
    所有權移轉登記予原告。
二、被告則以：系爭土地於訂約時屬農業保護區之旱地目，原告
    於訂約時不具自耕能力，依民法第246 條第1 項規定，系爭
    契約自始無效；退而言之，系爭土地自始即得分割，原告自
    訂約翌日起應即得請求被告分割土地，辦理所有權移轉登記
    ，卻遲至97年始請求，其請求權已因時效完成而消滅。且原
    告請求81坪土地與契約約定之52坪土地顯然不一，其請求無
    可取。並聲明：駁回原告之訴。
三、原告主張兩造於63年9 月26日訂立系爭不動產買賣契約，業
    據提出契約書影本一份為證，為被告所不爭執，惟被告以前
    詞為抗辯。
四、按以不能之給付為契約標的者，其契約為無效，民法第246
    條第1 項本文著有規定。又修正前土地法第30條第1 項前段
    規定：「私有農地所有權之移轉，其承受人以能自耕者為限
    」。該項規定旨在貫徹耕者有其田之基本國策，發揮農地之
    作用，故若私有農地之承買人係無自耕能力之人，又未約定
    由承買人指定登記與任何有自耕能力之第三人或具體約定登
    記與有自耕能力之特定第三人，即屬民法第246 條第1 項以
    不能之給付為契約之標的，難認其契約為有效。是以，若僅
    約定登記名義人由買受人指定，其契約即為無效。最高法院
    84年度台上字第1592號裁判見解亦同，可資參照。查系爭土
    地地目為旱，有土地登記謄本可佐（本院簡易庭卷15頁)，
    而原告無自耕能力業據原告自承在卷（見本院98年4 月7 日
    言詞辯論筆錄），則原告訂立系爭買賣契約，因就系爭土地
    無自耕能力而應屬無效明確。雖原告以系爭不動產買賣契約
    第12條付款方法 (2) ： 土地分割完畢，再辦理產權移轉登
    記之約定，即係民法第246 條第1 項但書之情形云云，惟該
    契約12條僅係約定付款方法，並未約定由承買人即原告指定
    登記與任何有自耕能力之第三人，或具體約定登記與有自耕
    能力之特定第三人，揆諸前揭說明，該契約應屬無效。被告
    抗辯系爭契約無效，自堪信實。原告之主張，殊不足採，其
    請求應予駁回。
五、據上論結，本件原告之訴為無理由，依民事訴訟法第78條，
    判決如主文。
中    華    民    國    98    年    4     月    21    日
                  民事第二庭  法  官  俞慧君
以上正本證明與原本無異。
如對本判決上訴，應於判決送達後20日內向本院提出上訴狀。
中    華    民    國    98    年    4     月    23    日
                              書記官  陳玉敏


司法院資訊處製作；財團法人民間司法改革基金會備份。
